最　高　行　政　法　院　判　決
　　　　　　　　　　　　　　　　　　 96年度判字第01611號
上　訴　人　昶昕實業股份有限公司
代　表　人　甲○○
訴訟代理人　徐秀鳳　律師
被 上訴 人　財政部臺灣省北區國稅局
代　表　人　陳文宗
　　　　　　　　　　送達代收人　乙○○
上列當事人間因營利事業所得稅事件，上訴人對於中華民國94年
8月25日臺北高等行政法院93年度訴字第1583號判決，提起上訴
，本院判決如下：
　　主  文
上訴駁回。
上訴審訴訟費用由上訴人負擔。
    理  由
一、本件上訴人87年度營利事業所得稅結算申報，列報營業成本
    臺幣（下同）121,681,337元。被上訴人初查剔除超耗6,641
    ,912元及製造費用中憑證不符者418,955元；雜項購置及修
    繕費358,090元轉列資本支出，分3年提列折舊，本年提列11
    9,364元，核定營業成本為114,381,744元。上訴人不服，就
    營業成本中超耗部分申經復查決定，以上訴人逾期申請，不
    予受理。上訴人訴經財政部民國（下同）91年3月28日台財
    訴字第0900072402號訴願決定將原處分（復查決定）撤銷，
    著由被上訴人另為處分。被上訴人就實體上重核復查決定仍
    未准變更。上訴人遂循序提起行政訴訟。
二、上訴人起訴主張：被上訴人認上訴人所附生產日報表，並非
    逐日就進料、領料、退料、產品、人工、製造費用等作成紀
    錄據以編製，難以證明系爭原料確實用於特定產品及其每次
    生產所耗用原料確實數量，無法依所附帳證紀錄予以查核認
    定。惟所得稅法令並未限制製造業就原物料之耗用，僅得採
    取「永續盤存制」，每日記載原物料耗用情形，始准按帳證
    紀錄核實認定；每月盤點進料、領料與存料之「定期盤存制
    」，亦為法令所許。上訴人每日原物料領用數量均作成紀錄
    ，每月盤點後計算耗用量，並據以編制單位成本分析表及標
    準用量與實際用量差異明細表，自可詳實勾稽每月原物料耗
    用情形。退而言之，縱認上訴人之生產日報表未載明每日耗
    用量，而不符營利事業所得稅查核準則（下稱查核準則）第
    58條第1項核實認定要件，但上訴人含銅廢液回收處理、再
    造為硫酸銅與蝕銅液之業務，經環保署86年核准許可，其許
    可之可處理範圍寬泛，以符廢棄物回收處理業之特性。以含
    銅廢液為例，其含銅量、氯化氨量，最高至最低間可相差高
    達200倍至3000倍以上，縱以一般範圍，亦有1.6倍以上之跳
    動差距，於此許可範圍內，上訴人均可合法處理。故因回收
    液品質差異，為使化學反應及製程運作順暢，上訴人所應添
    加之原料數量、比例亦當然隨之變動，縱該年度原料耗用量
    部分項目較上年度增加，然增加幅度仍於許可範圍內，自符
    環保署許可，亦為化學製造業自然、合理之經驗法則，可構
    成查核準則第58條第2項不予減除之正當理由。縱認上訴人
    提示之帳證資料等均不符合查核準則第58條第1項、第2項規
    定核實認定之要件與正當理由，被上訴人亦應比照同業原料
    耗用情形，不得逕按上訴人前一年度耗用標準核算超耗。為
    此訴請判決撤銷訴願決定及原處分。
三、被上訴人則以：查上訴人未能提示其每日工作完成記錄，各
    產品之每日產出量相關生產日報表、廢液進料管制表、原料
    領用紀錄等據以勾稽查核其每日機器運轉時間，直接人工人
    數、原料領用量及生產數量等，其成品原料耗用數量，尚無
    明確之生產程序內部控管紀錄可查核勾稽，自無查核準則第
    58條第1項規定核實認定之適用。從而原查以上訴人原料耗
    用未符核實認定之規定，復無部頒標準及相當同業可資比較
    ，乃依上訴人上年度申報相同產品、耗用相同規格之單位耗
    用標準核算其當年度原料超耗，並無不合等語，資為抗辯。
四、原審斟酌全辯論意旨及調查證據結果，以：按「營利事業所
    得之計算，以其本年度收入總額減除各項成本費用、損失及
    稅捐後之純益額為所得額。」為所得稅法第24條所明定。次
    按「原料、物料及商品之購進成本，以實際成本為準。實際
    成本，包括取得之代價及因取得並為適於營業上使用而支付
    之一切必要費用。」「（第1項）製造業已依稅捐稽徵機關
    管理營利事業會計帳簿憑證辦法設置帳簿，平時對進料、領
    料、退料、產品、人工、製造費用等均作成紀錄，有內部憑
    證可稽，並編有生產日報表或生產通知單及成本計算表，經
    內部製造及會計部門負責人員簽章者，其製品原料耗用數量
    ，應根據有關帳證紀錄予以核實認定。（第2項）製造業不
    合前項規定者，其耗用之原料如超過各該業通常水準，超過
    部分，除能提出正當理由，經查明屬實者外，應不予減除。
    （第3項）前項各該耗用原料之通常水準，由省（市）主管
    稽徵機關會同實地調查，並洽詢各該業同業公會及有關機關
    擬訂，報請財政部核定，其未經核定該業通常水準者，得比
    照機器設備製造程序原料品質等相當之該同業原料耗用情形
    核定之，其無同業原料耗用情形可資比照者，按該事業上年
    度核定情形核定之。‧‧‧」亦為查核準則第37條及第58條
    所明定。又「為促使營利事業保持足以正確計算其銷售額及
    營利事業所得額之帳簿憑證及會計紀錄，依所得稅法第21條
    第2項規定，訂定本辦法。」「凡實施商業會計法之營利事
    業，應依左列規定設置帳簿：‧‧‧二、製造業：（一）日
    記簿：得視實際需要加設特種日記簿。（二）總分類帳：得
    視實際需要加設明細分類帳。（三）原物料明細帳（或稱材
    料明細帳）。（四）在製品明細帳。（五）製成品明細帳。
    （六）生產日報表：記載每日機器運轉時間、直接人工人數
    、原料領用量、及在製品與製成品之生產數量等資料。（七
    ）其他必要之補助帳簿。‧‧‧」為稅捐稽徵機關管理營利
    事業會計帳簿憑證辦法（下稱帳簿憑證辦法）第1條第1項及
    第2條所規定。經查，上訴人87年度營利事業所得稅結算申
    報，經被上訴人就有關材料耗用情形比照其上年度申報相同
    產品、耗用相同規格之單位耗用量核計其當年度應耗量，其
    中產品蝕銅液（ES－480）超耗2,412,047元，剝錫鉛液（
    TCS－662A）超耗324,070元，剝錫鉛液（TLS－3171）超耗
    259,543元，剝錫鉛液（TLS－A99）超耗629,847元，硫酸銅
    超耗3,009,953元，剝錫鉛液（TLS－602B）超耗6,452元，
    超耗金額計6,641,912元，予以剔除。上訴人不服，提起行
    政訴訟。查製造業就其製品原料耗用數量可根據有關帳證紀
    錄核實認定者，依查核準則第58條第1項規定，須依會計帳
    簿憑證辦法設置帳簿，平時對進料、領料、退料、產品、人
    工、製造費用等均作成紀錄，有內部憑證可稽，並編有生產
    日報表或生產通知單及成本計算表，始足當之。所謂生產日
    報表，依帳簿憑證辦法第2條規定，應指記載每日機器運轉
    時間、直接人工人數、原料領用量及在製品與製成品之生產
    數量等資料。又製造業之生產流程，從原物料之投入到成品
    之產出，不僅有人工與費用之攤提，在實際產製流程上，原
    料耗用之精確數量更須以內部控管流程直接證明原物料支出
    之合理性與真實性，其生產日報表自應逐日記載前開事項，
    以與相關憑證、原物料明細帳、商品進銷存明細表等勾稽查
    核。經查卷附上訴人所提生產日報表影本，僅有「成名」「
    生產數量」及「單位」之記載，顯非逐日就實際生產原物料
    耗用情形作成之紀錄，且為上訴人所自承，其不符合查核準
    則第58條第1項核實認定原料耗用量之規定，至為明確。又
    上訴人雖就每日原物料領用數量製作領用單，惟領用單並不
    等同實際耗用量，上訴人既未就其生產過程之投入與產出逐
    日詳實紀錄，即無從查知其實際耗用量。且依上訴人所提直
    接原料明細表顯示，其每月各產品原料耗用量相同，例如：
    成品剝錫鉛液TLS-3171與TLS-662A就直接原料BTA之單位成
    本平均用量，每月均為0.0385；參照上訴人於92年8月14日
    提出之補充說明書所稱，廢液回收或化學品製造製程中所需
    之原料數量與比例，並非永遠一成不變，常因所回收之廢液
    品質與製造、反應當時之天候、原料品質等因素，而有變動
    等語，其所提直接原料明細表顯與生產流程中原物料之實際
    投入情形不符，自無法依其所提帳證紀錄為查核，要無查核
    準則第58條第2項所定之超耗具有正當理由，經查明屬實不
    予減除可言。另上訴人從事電子業之廢液回收再生處理業務
    ，並無財政部頒之耗用原料通常水準可資比較，經被上訴人
    查核與其行業代號相同之廠商逾200家，然無機器設備、製
    造程序、原料品質等與上訴人相當之同業可資比照，有被上
    訴人所提同業比較表在卷可按。是被上訴人依其上（86）年
    度申報相同產品、耗用相同規格之單位耗用標準核算原料超
    耗，並無不合。上訴人主張應比照機器設備製造程序原料品
    質等與其相當之同業原料耗用情形核定，自應就此有利於己
    之積極事實負舉證之責，況其對於同業之規模型態當較被上
    訴人明瞭。其既未能舉出機器設備、製造程序、原料品質等
    與其相當之同業以供查證，被上訴人謂無同業可資比照，按
    上訴人上年度核定情形為核定，並非無據，上訴人主張均無
    可採。從而訴願決定、復查決定及原核定關於剔除系爭超耗
    成本6,641,912元部分均無違誤，上訴人仍執前詞請求撤銷
    ，為無理由等為其判斷之基礎，而駁回上訴人之訴。
五、原判決經核於法無違。上訴意旨猶執陳詞主張帳簿憑證辦法
    並未要求每日應記載原物料耗用情形，原判決以上訴人所提
    生產日報表未載明每日原物料耗用情形，認不符合查核準則
    第58條第1項規定，適用法規顯有不當云云。查依查核準則
    第58條第1項規定，應依帳簿憑證辦法編製生產日報表或生
    產通知單及成本計算表，經內部製造及會計部門負責人員簽
    章，始得依帳證紀錄核實認定原料耗用數量，而生產日報表
    依帳簿憑證辦法第2條規定，應記載每日之機器運轉時間、
    直接人工人數、原料領用量、及在製品與製成品之生產數量
    等資料（每日原料領用量即每日投入原料量，與生產數量相
    較，即可得單位產品原料耗用量而判定有無超耗）。上訴人
    之生產日報表僅有「成名」、「生產數量」及「單位」之記
    載，與前開規定即有不合，被上訴人未依查核準則第58條第
    1項規定認定，於法無違，上訴人前述主張洵無可採。又上
    訴人主張本年度超耗有查核準則第58條第2項情形，原判決
    業說明其主張不可採之理由與證據，尚無判決不備理由之違
    法。上訴人之直接原料明細表固有部分原料各年度用量差異
    情形，惟無法顯示有此差異之理由，自無法僅依該明細表遽
    認有查核準則第58條第2項情形。另原判決業論明上訴人從
    事之業務，並無經財政部核定之耗用原料通常水準，經被上
    訴人查核與其行業代號相同之廠商逾200家，亦無機器設備
    、製造程序、原料品質等與上訴人相當之同業可資比照，無
    從依查核準則第58條第3項前段規定按財政部核定同業通常
    水準或比照機器設備製造程序原料品質等相當之該同業原料
    耗用情形核定，難謂判決不備理由，被上訴人依上訴人前一
    年度耗用情形核定，未違反核實課稅原則，亦無權力濫用情
    事。上訴人猶執詞應依部頒標準或同業標準比較，亦非可採
    。其上訴為無理由，應予駁回。
六、依行政訴訟法第255條第1項、第98條第1項前段，判決如主
    文。
中　　華　　民　　國　　96　　年　　9　　 月　　13　　日
                  第一庭審判長法  官　高　啟　燦
                              法  官  黃　璽　君
                              法  官　廖　宏　明
                              法  官　楊　惠　欽
                              法  官　林　樹　埔
以  上  正  本  證  明  與  原  本  無  異
中　　華　　民　　國　　96　　年　　9　　 月　　14　　日
　　　　　　　　　　　　　　　書記官　邱　彰　德
